臺北高等行政法院判決
　　　　　　　　　　　　　　　　　　 93年度訴字第03091號
　　　　　　　　　　　　　　　.
原　　　告　甲○○
訴訟代理人　劉志鵬律師
　　　　　　李元德律師
　　　　　　顏華歆律師
被　　　告　臺灣高等法院檢察署
代　表　人　謝文定（檢察長）
訴訟代理人　乙○○人事科科長.
　　　　　　丙○○人事主任）.
上列當事人間因免職事件，原告不服公務人員保障暨培訓委員會
中華民國93年7月20日93公審決字第0203號復審決定，提起行政
訴訟。本院判決如下：
　　主  文
原告之訴駁回。
訴訟費用由原告負擔。
　　事  實
一、事實概要：
    原告原係臺灣彰化看守所（下稱彰化看守所）戒護科管理員
    ，92年12月9日調任臺灣武陵監獄（下稱武陵監獄）戒護科
    管理員，因92年考績年度中，平時考核獎懲相互抵銷後，累
    積記過一次、申誡十五次，已達二大過，經彰化看守所依公
    務人員考績法第12條第1項第1款規定，考列原告92年年終考
    績丁等免職，函報臺灣高等法院檢察署（下稱高檢署）93年
    3月8日檢人字第0930500362號函核定，並經銓敘部同年月17
    日部特一字第0932343902號函審定，嗣經彰化看守所以同年
    月25日彰所人字第0930001175號考績（成）通知書核布原告
    考績丁等免職，武陵監獄並以同年4月14日武監和人字第
    0930200038號令核布原告自簽收考績通知書之次日即93年4
    月3日停職生效。原告不服，提起復審，亦遭駁回，遂向本
    院提起本件行政訴訟。
二、兩造聲明：
　　(一)原告聲明：
      1.復審決定及原處分均撤銷。
      2.訴訟費用由被告負擔。
　　(二)被告聲明：
      1.駁回原告之訴。
      2.訴訟費用由原告負擔。
三、兩造爭點：
    被告核定原告92年年終考績丁等免職之處分，是否有據？
四、兩造陳述：
　　(一)原告主張：
      1.本件原處分核定原告92年年終考績列丁等，無非係依公
        務人員考績法第12條第1項之規定，以原告懲處累積達
        二大過為由。然92年度對於原告累積大過之各次申誡處
        分，有違反「比例原則」之違法，敘述如下：公務人員
        請假規則第14條規定，曠職以時計算，而彰化看守所於
        92年5月9日及同年5月12日，竟因原告分別遲到1小時餘
        ，即以「曠職未滿1日」論，而各處2次申誡，彰化看守
        所將應以時計算之曠職以日計算，應有違反公務人員請
        假規則之規定，且遲到1小時為「曠職未滿1日」，遲到
        6小時亦為「曠職未滿1日」，其懲處效果竟未分輕重均
        一致，亦有違適合性、妥當性原則；又92年9月18日原
        告原應早上8時值勤，遲到3小時20分，於當日11時20
        分到勤，彰化看守所亦僅懲處申誡1次，而前開5月9日
        及5月12日，原告只分別遲到1小時餘，竟遭各處2次申
        誡，遲到時間短懲處重，遲到時間長反而懲處輕，其衡
        量標準何在？各次申誡輕重失衡，手段與目的不成正比
        ，應有違反「比例原則」之違法。另原告92年9月18日
        因遲到3小時20分被懲處申誡1次，而同年月21日不過遲
        到9分鐘，亦被懲處申誡1次，彰化看守所無視情況之輕
        重，均用同一規定懲處原告1次申誡，亦有違反「比例
        原則」。
      2.原告因92年6月15日父親因病重住院，於同年月17日凌
        晨已先用電話向值勤之同事陳國男表明此一緊急事故，
        且此家屬病重住院之事實，彰化看守所之相關人員亦至
        醫院求證屬實，依公務人員請假規則11條第1項之規定
        ，原告本即得事後再行補辦請假手續，然彰化看守所竟
        以原告狀似宿醉此一與事件完全無關之考量，不准原告
        嗣後補辦請假手續，並懲處申誡1次，其有違反「不當
        結合禁止原則」，且有違背公務人員請假規則11條第1
        項之規定。
      3.彰化看守所之臺灣彰化看守所戒護人員（查獲毒品暨因
        檢查或戒護不力致毒品流入戒護區）及（輪值勤務無故
        遲到或不到）獎懲補充要點（下稱獎懲補充要點）係於
        92年6月6日始發布實施，依「法律不溯既往原則」，其
        適用自應以92年6月6日以後所生之事實為限，至於該要
        點生效前縱有該當其規定要件之事實，由於尚非該要點
        所能規範，自不應適用。然彰化看守所竟將原告於該要
        點實施前之遲到事實，即92年3月31日、4月3日、6日及
        9日等，亦計算入該要點累積遲到之次數中，並適用該
        要點「輪值勤務無故遲到者」之相關規定，於92年7月
        20日原告遲到時即核予原告申誡1次，其認事用法已違
        背「法律不溯既往原則」云云。
      4.提出彰化看守所93年3月25日彰所人字第0930001175號
        成績通知書、復審決定書、彰化看守所員工休假單、改
        制前行政法院83年判字第2291號判決及83年判字第2752
        號判決等件影本為證。
　　(二)被告主張：
      1.依法務部及所屬各機關人員獎懲案件處理要點（下稱獎
        懲案件處理要點）第3點第4款規定，被告處理所屬各機
        關委任人員記功、記過以上獎懲案件；同要點第3點第6
        款規定各看守所處理該機關委任人員嘉獎、申誡以下及
        雇用人員獎懲案件。原告原任委任第一職等，其記過以
        上之懲處，係屬被告權責；其申誡以下之懲處，係屬彰
        化看守所之權責，合先敘明。
      2.原告92年平時考核獎懲合計記過1次、申誡15次，累計
        達二大過，全年獎懲情形，謹先概述如次：
        (1)原告於92年2月8日上午9時40分於彰化少年觀護所舍
          房值勤時，前往律師接見室睡覺，經同仁叫喚，仍無
          法執行勤務，經該所陳報被告建議予以記過1次處分
          ，嗣經被告依法務部所屬矯正機關人員獎懲標準表（
          下稱獎懲標準表）第5點第13款「管理人員值勤時睡
          覺」記過之規定，核予記過1次。
        (2)原告於92年3月31日上班遲到5分鐘，經科員陳振昌規
          勸後，又於同年4月3日、6日及9日連續無故上班遲到
          ，經該所依獎懲標準表第4點第7款「輪值勤務無故遲
          到，或違背監所值勤規定，情節較輕」申誡之規定，
          核予申誡2次。
        (3)原告於92年4月15日上午，臨時以電話告知乙班科員
          要請假，且未言明因何請假及時日，惟未經該（丙）
          班科員之同意，即無故未到勤，致勤務臨時調派困難
          ，經該所依獎懲標準表第4點第10款「管教或戒護人
          員無故不按時上課、傳授技藝、服勤或未經報准擅自
          換班、託人代理，情節輕微」申誡之規定，核予申誡
          2次。
        (4)原告於92年5月9日上午8時點名時未到，以電話通知
          亦無人接聽，遂由王圳旭管理員陪同人事室主任謝振
          銘至其住處查察，發現原告尚在睡覺，經叫醒後方於
          9時7分至該所服勤，該所旋發布原告曠職1小時通知
          書，並依法務部暨所屬各機關人員共同獎懲標準表（
          下稱共同獎懲標準表）第3點第12款「曠職未滿1日」
          申誡之規定，核予申誡2次。
        (5)原告於92年5月12日上午8時點名時未到，手機又關機
          ，經以電話通知其妻舅轉告，被告遲至9時25分始至
          該所服勤，且滿臉宿醉，該所旋發布原告曠職1小時
          通知書，並依共同獎懲標準表第3點第12款，核予申
          誡2次。
        (6)原告應於92年6月17日上午8時輪值勤務，卻於該日凌
          晨1點30分僅以電話告知替代役役男陳國強：表明其
          父親住院，無法來上班要請假，又過了大概1小時後
          ，又來電表示可能會請假，如有要事打他手機等語。
          嗣後並未依規定向單位主管請示是否准假即未到勤，
          經該所依獎懲標準表第4點第1款「管理人員擅離職守
          、疏懈勤務或有其他違背值勤規定，情節較輕」申誡
          之規定，核予申誡1次。
        (7)原告應於92年7月20日上午8時輪值勤務，惟於7時50
          分以電話告知乙班科員王清森請其轉告該（丙）班科
          員陳振昌，表示其汽車無法點火起動可能無法準時上
          班，迄至8時25分始到勤，事後要求原告出具汽車修
          復資料，惟其辯稱後來經自己修好，故無汽車維修資
          料等，經該所依獎懲標準表第4點第1款，核予申誡1
          次。
        (8)原告於92年9月18日上午8時點名未到，以電話及手機
          通知亦無人接聽，遲至11時20分始到勤，經該所依獎
          懲標準表第4點第1款，核予申誡1次。
        (9)原告於92年9月21日上午8時輪值勤務，無故遲到9分
          鐘；同年11月5日上午8時輪值勤務，無故遲到56分鐘
          。經該所依獎懲標準表第4點第1款，各核予申誡1次
          。
        (10)原告於92年11月24日上午8時輪值勤務，未告知任何
          人，亦未辦理請假手續，無故逾時5時11分鐘始到勤
          ，經該所依獎懲標準表第4點第7款「輪值勤務無故遲
          到，或違背監所值勤規定，情節較輕」申誡之規定，
          核予申誡2次。
      3.彰化看守所為有效獎優懲劣，激勵同仁士氣，並避免獎
        懲額度寬嚴不一，於92年6月6日發布獎懲補充要點，除
        依法務部法務部及所屬各機關主管法規異動通報作業要
        點之規定，至法務部法規委員會辦理主管法規異動通報
        外，並於該所張貼公告且利用戒護人員勤前教育時宣導
        ，俾利屬員周知遵循。上開獎懲補充要點有關「戒護人
        員輪值勤務無故遲到或不到」部分，因對收容人之戒護
        ，不容稍有疏失，戒護人員無故遲到或不到勢必造成勤
        務調配困難，影響戒護安全，除歸咎於「時間長短」外
        ，「次數多寡」亦是重要因素，爰以「1小時」為「無
        故遲到」與「無故不到」之區分點，「未滿1小時」為
        「無故遲到」，「1小時以上」為「無故不到」，並以
        「無故遲到或不到」累積之次數為懲處標準。謹先簡述
        其內容及適用情形：
        (1)輪值勤務無故遲到者：
          (甲)未滿30分鐘者，第一、二次（以下均以年度計算次
            數）列入年終考績參考，第三次以上申誡1次，且
            每次均應補請事假1小時。
          (乙)30分鐘以上未滿1小時者，第一次列入年終考績參
            考，第二次申誡一次，第三次以上申誡二次，且每
            次均應補請事假1小時。
        依上開規定，原告於92年7月20日無故遲到25分鐘，因
        其於該年度已累積達3次以上（含3月31日、4月3日、6
        日及9日連續無故遲到），核予申誡1次；於同年9月21
        日無故遲到9分鐘，同前述理由，核予申誡1次。另同年
        11月5日無故遲到56分鐘，亦因該年度已累積達2次，爰
        核予申誡1次。
        (2)輪值勤務無故不到者：
          (甲)1小時以上未滿1日者，第1次申誡1次，第二次申誡
            2次，第三次以上記過1次。並應依實際延誤上班之
            時數補請事假或休假（不到時數恰為4小時請休假
            ，其餘改請事假）。
          (乙)1日以上未滿2日者，第一次記過1次，第二次以上
            記過2次，並以曠職論。
          (丙)達2日以上者，每次記大過1次，並以曠職論。
        依上開規定，原告於92年9月18日無故逾時3小時20分鐘
        始到勤，核予申誡1次；另於同年11月24日無故逾時5時
        11分鐘始到勤，因該年度已累積達2次，爰核予申誡2次
        。
      4.原告謂於92年5月9日及同年5月12日分別「遲到1小時餘
        」卻以「曠職未滿1日」論，各處申誡2次；另於同年9
        月18日遲到3小時20分，僅處申誡1次，同年月21日不過
        遲到9分鐘，亦被處申誡1次，遲到時間短懲處重，遲到
        時間長反而懲處輕，顯有違反「比例原則」而權力濫用
        云云。惟原告累積達二大過之各次記過或申誡處分，及
        其懲處標準，被告已概述如前，依共同獎懲標準表第3
        點第12款規定「曠職未滿1日」應予申誡；另依獎懲標
        準表第4點第7款規定「輪值勤務無故遲到，或違背監所
        值勤規定，情節較輕」應予申誡，是以，無論「曠職未
        滿1日」或「輪值勤務無故遲到」，只要有一次該事實
        存在，無論時間長短，均應予申誡處分。至申誡1次或
        2次之標準，依「獎懲案件處理要點」第11點規定，應
        審酌行為之動機、目的、手段及所發生之影響或損害程
        度等因素而決定，該所經審酌原告行為之上述因素，各
        核予申誡1次至2次處分，並無不當之處。另依行政院暨
        所屬各機關公務人員平時考核要點（下稱公務人員平時
        考核要點）第8點第2項規定，公務人員於辦公時間開始
        後到達者為遲到，下班時間前離開者為早退；遲到、早
        退未辦理請假手續者，即應視為曠職；該要點第9點第2
        項規定，對曠職者應即以書面通知當事人或其家屬，必
        要時，得輔以電話或派員實地查訪等方式為之。當事人
        如有異議，應於通知到達之日起3日內，以書面陳述理
        由，經由單位主管核轉人事單位簽陳機關首長核定，逾
        期不予受理。彰化看守所對於原告核予曠職部分，均依
        上開規定派員實地查訪或以電話通知後，其始到所服勤
        ，而「曠職」之不正當性顯較「無故遲到」為重，理應
        受較重之懲處，該所基此審酌，核予原告「無故遲到」
        最低懲處額度「申誡1次」，「無故曠職1小時」酌提高
        為「申誡2次」，應符合「適當性」及「比例原則」，
        並無濫用權力。
      5.(1)原告另稱92年6月15日其父因病重住院，其於同年6月
          17日凌晨已先用電話向值勤之同事陳國男表明此一緊
          急事故，依公務人員請假規則第11條第1項之規定，
          原告本得事後再行補辦請假手續，然彰化看守所竟以
          原告狀似宿醉此一與事件完全無關之考量，不准原告
          嗣後補辦請假手續，並懲處申誡一次，顯然違反「不
          當結合禁止原則」及公務人員請假規則第11條第1項
          規定云云。經查，原告稱其父於92年6月15日（星期
          日）因病重入院治療，而當日及次日（星期一）為其
          輪休日及放假日，其應於十七日（星期二）上午八時
          到勤輪值勤務，若仍需照顧其父，應主動告知單位主
          管，然其僅於17日凌晨1時30分許以電話告知值門衛
          勤務之替代役役男陳國強，表明其父親於伍倫醫院
          209號病房住院，無法來上班要請假，約2分鐘後又以
          電話指稱其父係於協和醫院住院，約過1個小時後，
          又電洽陳員表明可能會請假，如有要事請打手機給他
          等語，此有陳國強之報告書可查。嗣後原告即未再打
          電話言明是否要請假及向單位主管請示是否准假，而
          17日上午8時即未到班執行勤務，該股科員陳振昌於
          同日上午8時15分撥打其行動電話要其上班，其口齒
          不清疑似酒醉，乃於是日上午8時40分許指派主任管
          理員吳天惠及管理員廖志銘至伍倫醫院查看，其父親
          並未住於該院，復於上午11時20分許，再派主任管理
          員吳天惠至協和醫院查看，其父確實有住院，然其當
          時之行為態度舉止疑似宿醉一情，亦有簽呈可佐。
        (2)法務部所屬矯正機關（如各監獄、看守所）因其業務
          性質特殊，執行勤務對象與一般行政機關迥然不同，
          在相同之行政疏失下，「矯正機關」公務人員往往比
          一般「行政機關」公務人員造成之損害結果更為嚴重
          。彰化看守所常年以來戒護人力嚴重不足，如有戒護
          人員臨時請假，必須調度其他輪休人員緊急上班值勤
          ，使輪休人員常埋怨無法安心休息，為避免原應值勤
          人員圖一時之便而任意臨時請假，戒護科歷任科長均
          於勤前教育時，三令五申要求勿臨時請假，如係緊急
          事故亦需主動報告單位主管，經其准假後方完成請假
          手續。然原告自始至終未曾以電話向主管科長請假亦
          未經核准，自是未完成請假手續，且原告之父係於6
          月15日住院，如其需請假照料父親，可於16日辦公時
          間打電話向主管人員請假，以完成請假手續，惟原告
          偏於非辦公時間即17日凌晨1時30分許，以電話向無
          准假權限之替代役役男陳國強表明可能會請假，惟並
          未表明是否確有請假之意思，可推論當時原告亦有未
          確定是否上班之事實，嗣後原告又未曾打電話向單位
          主管報告，而反需由該所主動尋找其值勤之事實（原
          告先前之懲處案亦多類此情形），且原告平時耽溺飲
          酒，屢屢因宿醉而無法執行勤務，由是日其在醫院言
          行舉止疑似酒醉，研判其並無因照顧父親之急迫需要
          而無法事先請假之情形，核與公務人員請假規則第11
          條第1項但書之規定並不相符，經彰化看守所核予申
          誡1次處分，應無違誤。
      (6)原告稱彰化看守所發布實施之獎懲補充要點係於92年6
        月6日始發布實施，其中有關發布實施前之遲到事實即
        92年3月31日、4月3日、6日及9日等亦併入累計算之規
        定，違背「法律不溯既往原則」云云。然彰化看守所發
        布實施之獎懲補充要點，有關「戒護人員輪值勤務無故
        遲到或不到」部分，已先就其內容及適用情形概述如前
        ，而窺探「法律不溯既往原則」之真諦，係為保護當事
        人之權益不因法律變更而損害其權益，惟獎懲標準表第
        4點第1項第7款規定「輪值勤務無故遲到，或違背監所
        值勤規定，情節較輕」應予申誡，至申誡1次或2次之標
        準，依獎懲案件處理要點第11條規定應審酌行為之動機
        、目的、手段及所發生之影響或損害程度等因素而決定
        ，換言之，彰化看守所本於「行政裁量權」，只要有1
        次「遲到」之事實，無論「遲到時間」長短，即可處予
        申誡1次至2次之處分，而該所發布實施之獎懲補充要點
        ，縱將發布實施前之遲到次數併入累積計算，其懲處額
        度反較原應適用之公務人員平時考核要點第8點及法務
        部相關懲處規定為輕，如對於無故遲到、無故不到及以
        曠職論處之界定；遲到未滿30分鐘者，第一、二次列入
        年終考績參考；遲到30分鐘以上未滿1小時者，第一次
        列入年終考績參考等，實無因而損害原告權益之處。
      (7)原告自72年擔任公職以來，計懲處案52件，獎勵案1件
        ，其中因值勤遲到、打瞌睡、睡覺而遭懲處之案件達41
        件；另原告89年至91年年終考績均考列丙等，尚不知警
        惕，彰化看守所秉「依法行政」精神，依相關法令規定
        懲處，應無不當。況被告及該所依權責發布之各懲處令
        ，均依公務人員保障法之相關規定附記如有不服該懲處
        令之救濟程序等相關教示文字，並均經原告簽收在案。
        原告對歷次懲處如有不服，理應依法提起救濟，惟其均
        未依法提起申訴或再申訴等行政救濟，則各該懲處均已
        確定在案，原告怎能事至累積達二大過依法須受免職處
        分時，方主張昔日所受懲處均屬違法等語。
　　理  由
一、本件原告起訴時，被告之法定代理人為吳國愛，嗣變更為謝
    文定，並經謝文定聲明承受訴訟，有其提出之聲明承受訴訟
    狀等件附卷可稽，核無不合，應予准許。
二、按年終考績獎懲依左列規定：四、丁等：免職；各機關辦理
    公務人員平時考核及專案考績，分別依左列規定：一、平時
    考核：…懲處，分申誡、記過、記大過。於年終考績時，併
    計成績增減總分。平時考核獎懲得互相抵銷，無獎懲抵銷而
    累積達二大過者，年終考績應列丁等；考績委員會對於擬予
    考績列丁等及一次記二大過人員，處分前應給予當事人陳述
    及申辯之機會；但考績應予免職人員，自確定之日起執行；
    未確定前，應先行停職；本法第12條第1項第1款所稱平時考
    核獎懲得互相抵銷，指嘉獎、記功、記大功與申誡、記過、
    記大過得互相抵銷。前項獎懲，…；申誡3次作為記過1次；
    記過3次作為記1大過，公務人員考績法第7條第1項第4款、
    第12條第1項第1款、第14條第3項、第18條但書及同法施行
    細則第15條各定有明文。是依上開規定，公務人員如於同一
    考績年度中，其平時考核獎懲互相抵銷後累積已達二大過者
    ，其年終考績即應列丁等予以免職，未確定前應先行停職，
    合先敘明。
三、本件原告主張彰化看守所92年度對於原告累積記二大過之各
    次申誡處分，有違反比例原則、不當結合禁止原則及法律不
    溯及既往原則云云，惟其各項主張，均為被告所否認。被告
    則稱，依獎懲案件處理要點及公務人員平時考核要點之規定
    ，彰化看守所已依法行政；且原告對歷次懲處並未依法提起
    救濟，故各該懲處均已確定等語。經查，原告於92年任職期
    間，平時考核獎懲計有記過一次、申誡十五次，經依上開公
    務人員考績法第12條規定，相互抵銷後，累積已達二大過等
    情，為原告不爭（見本件94年6月16日言詞辯論筆錄第2頁）
    ，且有原告歷次被懲處之人事令附原處分卷可稽；又查，原
    告所稱前開各項懲處，有如何違反諸項原則一節，業據被告
    一一辯駁，並說明對原告之該等記過及申誡，係如何衡量原
    告各該行為之情節輕重，依法處分等情，業據被告陳述綦詳
    ，已如前述，原告所受各項懲處，於法並非無據；且倘若原
    告對於各該記過及申誡之懲處不服，依法應循申訴、再申訴
    等程序，以請求救濟，此在被告及彰化看守所發布之各項懲
    處令中，均附記有原告如有不服，得於法定期間內依法提起
    救濟等語，有該等人事令可稽；惟原告對於前開記過及申誡
    之懲處，均未提出申訴或再申訴請求救濟等情，已據原告自
    承無誤（見本件同上言詞辯論筆錄第2頁），以致各該懲處
    ，已臻確定；原告於各該懲處均已確定之後，再於本件提出
    爭執，其請求救濟之程序，於法亦有未合。是以本件被告依
    原告已確定之92年之懲處，累積已達二大過，而核定原告年
    終考績考列丁等免職，於法有據。原告上開主張，尚不足採
    。
四、從而，被告依公務人員考績法第12條第1項第1款之規定，核
    定原告92年年終考績丁等免職之處分，於法並無違誤。復審
    決定遞予維持，亦無不合。原告徒執前詞，訴請撤銷，為無
    理由，應予駁回。
據上論結，本件原告之訴為無理由，依行政訴訟法第98條第3項
前段，判決如主文。
中　　華　　民　　國　　94　　年　 　6　　月　 23  　 日
                       第二庭審判長法  官　鄭忠仁
                                   法  官  楊莉莉
                                   法  官  蕭忠仁
上為正本係照原本作成。
如不服本判決，應於送達後20日內，向本院提出上訴狀並表明上
訴理由，如於本判決宣示後送達前提起上訴者，應於判決送達後
20日內補提上訴理由書（須按他造人數附繕本）。
中　　華　　民　　國　　94　　年　 　6　　月　 23  　 日
    　　  　　　　　　　    　     書記官  蕭純純
